【裁判字號】    98,審訴,6277
【裁判日期】    981216
【裁判案由】    清償借款
【裁判全文】
臺灣臺北地方法院民事判決            98年度審訴字第6277號
    原      告  永豐商業銀行股份有限公司
    法定代理人  丙○○
    訴訟代理人  甲○○
    被      告  維功電腦股份有限公司
  兼法定代理人  戊○○
    被      告  乙○○
                丁○○
上列當事人間清償借款事件，經本院於中華民國98年12月14日言
詞辯論終結，判決如下：
    主  文
被告應連帶給付原告新台幣伍佰陸拾柒萬柒仟佰貳拾伍元，及
如附表二所示之利息、違約金。
訴訟費用新台幣伍萬柒仟貳佰拾貳元由被告連帶負擔。
本判決於原告以新台幣壹佰捌拾玖萬元為被告供擔保後，得假執
行。
    事實及理由
一、本件依兩造簽訂之授信及交易總約定書第48條約定，雙方合
    意以原告總行所在地之法院即臺灣臺北地方法院為第一審管
    轄法院，故本院自有管轄權。又本件被告未於言詞辯論期日
    到場，核無民事訴訟法第386 條所列各款情形，應依原告之
    聲請，由其一造辯論而為判決。
二、原告起訴主張：被告維功電腦股份有限公司（下稱維功公司
    ）邀同被告戊○○、乙○○、丁○○為連帶保證人，陸續向
    原告借款3筆，合計新台幣（下同）5,990,190元，其各別借
    款金額、借款期間及利率如附表一所示，並約定按月攤還本
    息，如未依約清償，逾期在6個月以內，按上開利息10%，逾
    期超過6個月部分，則按上開利息20%加計違約金，並喪失期
    限利益，債務視同全部到期。詎被告維功公司僅分別依約繳
    款至附表一所示之最後計息日，依授信及交易總約定書第12
    條第1項第1款約定，債務視為全部到期，喪失期限利益，尚
    積欠如主文第1 項所示之本金、利息及違約金，屢經催討，
    未獲置理，為此提起本件訴訟等情。並聲明：(一)如主文第1
    項所示。(二)願供擔保聲請宣告假執行。
三、被告未於言詞辯論期日到場，惟據其答辯狀略以：維功公司
    配合原告要求提出借貸之擔保，並支付費用將8 成貸款數額
    轉為信保基金，雖原告事後僅提供600 萬元資金，維功公司
    仍予以配合。但維功公司對於違約金，並無磋商餘地，自屬
    係不公平條款，依民法第247條之1第2 款規定應為無效或酌
    減。況維功公司目前已向經濟部中小企業處申請協助中小企
    業營運資金與往來金融機構之協調，請求駁回原告之訴等語
    ，資為抗辨。並聲明：原告之訴駁回。
四、本件原告依消費借貸及連帶保證之法徑關係請求被告負連帶
    清償之責，並提出授信及交易總申請書暨總約定書、付款申
    請書、撥款申請書、放款往來明細查詢一覽表及歷史利率查
    詢等影本為證。惟被告則以系爭違約金條款顯失公平而無效
    或酌減云云置辯。經查：
  (一)按依照當事人一方預定用於同類契約之條款而訂定之契約，
    為左列各款之約定，按其情形顯失公平者，該部分約定無效
    ：1.免除或減輕預定契約條款之當事人之責任者。2.加重他
    方當事人之責任者。3.使他方當事人拋棄權利或限制其行使
    權利者。4. 其他於他方當事人有重大不利益者，民法第247
    條之1 定有明文。而所謂加重他方當事人之責任者，係指一
    方預定之契約條款，為他方所不及知或無磋商變更之餘地者
    而言；所稱按其情形顯失公平者，則係指依契約本質所生之
    主要權利義務，或按法律規定加以綜合判斷，有顯失公平之
    情形而言（最高法院94年度台上字第2340號判決參照）。查
    本件依兩造簽署之授信及交易總約定書第8條第2項約定：「
    甲方（按指被告維功公司）未依約償付債務、或保證、承兌
    案件經乙方（按指原告）墊付時，除應按原約定利率付遲延
    利息外，其逾期在6 個月以內部分，應按債務本金餘額依原
    約定利率之10%加計違約金，逾期超過6個月部分，則按債務
    本金餘額依原約定利率20% 加計違約金」（見本院卷第10頁
    ），雖授信及交易總約定書係屬定型化契約，但上開違約金
    條款係針對被告維功公司未依約償還債務，如逾期在6 個月
    內，則以本金餘額依原約定利率10%，如逾期超過6個月者，
    則以本金餘額依原約定利率20% 計付違約金，此與國內金融
    機構之違約金約款內容大致相合，況原告並非國內唯一銀行
    業者，則在金融市場自由競爭下，原告在企業金融業務部分
    ，並非絕對優勢者，亦即被告維功公司尚無居於經濟弱勢而
    須忍受不締約之不利益可言。雖原告可藉該條款請求被告給
    付違約金，但其同時亦必須承受其無法還款之風險，故原告
    以違約金條款控制融資風險，用以保障商業利益，並無特別
    加重被告維功公司之責任，則被告上開辯詞，自無足採。
  (二)又按約定之違約金額過高者，法院得減至相當之數額，為民
    法第252 條所明定，惟此規定乃係賦與法院得依兩造所提出
    之事證資料，斟酌社會經濟狀況並平衡兩造利益而為妥適裁
    量、判斷之權限，非謂法院須依職權蒐集、調查有關當事人
    約定之違約金額是否有過高之事實，而因此排除債務人就違
    約金過高之利己事實，依辯論主義所應負之主張及舉證責任
    。況違約金之約定，為當事人契約自由、私法自治原則之體
    現，雙方於訂約時，既已盱衡自己履約之意願、經濟能力、
    對方違約時自己所受損害之程度等主、客觀因素，本諸自由
    意識及平等地位自主決定，除非債務人主張並舉證約定之違
    約金額過高而顯失公平，法院得基於法律之規定，審酌該約
    定金額是否確有過高情事及應予如何核減至相當數額，以實
    現社會正義外，當事人均應同受該違約金約定之拘束，法院
    亦應予以尊重，始符契約約定之本旨。倘債務人於違約時，
    仍得任意指摘原約定之違約金額過高而要求核減，無異將債
    務人不履行契約之不利益歸由債權人分攤，不僅對債權人難
    謂為公平，抑且有礙交易安全及私法秩序之維護（最高法院
    92年度台上字第2747號判決意參照）。查本件原告依約得向
    被告收取之利率為年息4.42%及3%，逾期違約金在6個月內者
    為年息0.442%或0.3%，逾期超過6個月者，則為年息0.884%
    或0.6%，則本件違約金利率既未逾法定利率上限，難謂有何
    過高應予酌減之處，況被告並未舉證證明違約金有何過高之
    處，則其空言抗辯酌減違約金，無異破壞兩造關於違約金條
    款之約定，自無可採。
五、綜上所述，原告主張被告維功公司未依約清償借款，債務經
    視為全部到期，被告戊○○、乙○○、丁○○為連帶保證人
    ，自應負連帶清償責任。從而，原告依消費借貸及連帶保證
    之法律關係請求被告連帶給付如主文第1 項所示之本金、利
    息及違約金，為有理由，應予准許。又原告陳明願供擔保，
    聲請宣告假執行，經核無不合，爰酌定相當擔保金額准許之
    。
六、本件訴訟費用額確定為57,232元。
七、訴訟費用負擔之依據：民事訴訟法第85條第2項。
中    華    民    國    98    年    12    月    16    日
                        民事第六庭法官  傅中樂
以上正本係照原本作成。
如對本判決上訴，須於判決送達後20日內向本院提出上訴狀。
中    華    民    國    98    年    12    月    16    日
                                書記官  王文心

司法院資訊處製作；財團法人民間司法改革基金會備份。
